ACORDAO-COMPLETO-2365483

ACÓRDÃO 7566/2019 ATA 28/2019 - PRIMEIRA CÂMARA

VISTOS, relatados e discutidos estes autos de representação a respeito de possíveis irregularidades ocorridas no Instituto de Tecnologia em Fármacos – Farmanguinhos, no âmbito do Pregão Eletrônico 96/2016;
ACORDAM os Ministros do Tribunal de Contas da União, reunidos em sessão da 1ª Câmara, ante as razões expostas pelo relator, em: 
9.1. conhecer da presente representação, satisfeitos os requisitos de admissibilidade previstos nos arts. 235 e 237, inciso VII, do RI/TCU, c/c o art. 113, § 1º, da Lei 8.666/1993 e no art. 103, § 1º, da Resolução – TCU 259/2014, para, no mérito, considerá-la parcialmente procedente;
	9.2. dar ciência ao Instituto de Tecnologia em Fármacos – Farmanguinhos, com fundamento no art. 7º da Resolução TCU 265/2014, sobre a seguinte impropriedade/falha, identificada no Pregão Eletrônico 96/2016, para que sejam adotadas medidas internas com vistas à prevenção de ocorrência de outras semelhantes:
	9.2.1. exigência de comprovação de aptidão técnica devidamente registrada junto ao Conselho Regional de Engenharia e Agronomia, dando conta de que a empresa interessada já desenvolveu serviços idênticos/semelhantes ao previsto no objeto do edital, verificada no item 8.7.1 do instrumento convocatório, contraria a Resolução 1.025/2009 do Conselho Federal de Engenharia e Agronomia, bem como a jurisprudência deste Tribunal, a exemplo do Acórdão 128/2012-TCU-Segunda Câmara e do Acórdão 655/2016-TCU-Plenário;
	 9.3. dar ciência desta deliberação à representante e à parte interessada.

Representação a respeito de possíveis irregularidades ocorridas no Instituto de Tecnologia em Fármacos  Farmanguinhos, no âmbito de procedimento licitatório que teve por objeto a contratação de serviços contínuos de operação e manutenção sistemática, não-sistemática e preditiva do sistema de Geração Distribuição de Vapor, Caldeiras Categoria B e Vasos de Pressão, instalados nas dependências da entidade

Primeira Câmara

Fundação Oswaldo Cruz.

3. Interessado: Hlm Manutenção e Serviços Industriais Ltda (13.011.016/0001-41).

13.1. Ministros presentes: Walton Alencar Rodrigues (Presidente), Benjamin Zymler, Bruno Dantas e Vital do Rêgo (Relator).
13.2. Ministro-Substituto presente: Weder de Oliveira.

VITAL DO RÊGO

Adoto como relatório a abaixo transcrita manifestação da Secretaria de Controle Externo de Aquisições Logísticas (peça 59) , que contou com a anuência do corpo diretivo daquela unidade (peças 60 e 61) : 
Instrução de Análise de Oitiva
	A. Identificação do Processo

	TC Processo 004.731/2019-0
	Proposta de mérito: parcialmente procedente, determinação, ciência, arquivamento.

	Unidade Jurisdicionada
	Uasg

	Instituto de Tecnologia em Fármacos - Farmanguinhos
	254446

	Objeto

	Contratação de serviços contínuos de operação e manutenção sistemática, não-sistemática e preditiva do sistema de Geração Distribuição de Vapor, Caldeiras Categoria B e Vasos de Pressão, instalados nas dependências do Instituto de Tecnologia em Fármacos - Farmanguinhos, compreendendo o fornecimento e instalação de peças e outros materiais afetos aos serviços (peça 3, p. 1) .

	Representante
	CNPJ

	SIE Serviços Cursos e Comercio de Peças Industriais Ltda.
	11.382.621/0001-18

	Há pedido de Sustentação Oral?
	Procuração

	Não
	Peça 1, p. 75

	Modalidade
	Número do Certame
	Critério de Julgamento

	Pregão Eletrônico
	Pregão Eletrônico 96/2016
	Menor preço global

	Vigência
	Valor Contratado

	Vigência do segundo termo aditivo: 6/3/2019 a 6/3/2020 (peça 21, p. 1) 
	R$ 1.080.059,36 (peça 4, p. 1) 

	Suspenso por Medida Cautelar?
	Não

	Fase do Contrato

	O contrato foi assinado em 10/2/2017 (peça 8) . O segundo termo aditivo foi assinado em 28/2/2019, cuja vigência compreende o período de 6/3/2019 a 6/3/2020, conforme consta do Portal de Compras do Governo Federal (peça 21, p. 1) .

	B. Momento Processual e Histórico dos Autos

	1.	Em síntese, conforme destacado na instrução inicial, a presente representação trata do emprego, no âmbito do Pregão Eletrônico 96/2016, por parte da licitante vencedora do certame em referência (HLM Manutenção e Serviços Industriais Ltda. EPP, CNPJ 13.011.016/0001-41) , de atestado de capacidade técnica adulterado em dois aspectos. O primeiro refere-se à quantidade de 23 funcionários mencionada no atestado, e o segundo em relação ao prazo do contrato (ver instrução, à peça 10) . Com base nos fatos noticiados pela representante e demais informações obtidas, a análise anterior restou conclusa pela realização de diligências.
2.	A partir da documentação encaminhada (peças 19 e 20) , foram promovidas as oitivas quanto às alegações do representante e demais questões levantadas por esta Unidade Técnica, as quais passam a serem analisadas na sequência, conforme transcrição/contextualização a seguir.

	C. Histórico de Comunicações

	Despacho do Relator
	Peça 25 (delegação de competência) 
	10/4/2019

	Ofícios Encaminhados pela Selog

	À entidade
	Ofício 688/2019-TCU/Selog, de 10/4/2019 (peça 27) 

	À sociedade empresarial HLM Manutenção e Serviços Industriais Ltda.
	Ofício 686/2019-TCU/Selog, de 10/4/2019 (peça 26) 

	D. Documentos Apresentados em Resposta à Oitiva

	Pela Unidade Jurisdicionada

	- Memo 105/2019-DIR/FAR, de 16/5/2019: peça 53
- Anexos I a VIII ao Memo 105/2019-DIR/FAR: peças 54 e 55
- Memo 131/2019-DIR/FAR, de 24/6/2019: peça 57

	Pela Sociedade Empresarial

	- Manifestação da sociedade empresária HLM: peça 29
- Elementos comprobatórios (contrato social, procuração, atestados, notas fiscais, planilha de formação de preço, contratos, pedidos de compra, editais, atas de julgamento, defesa junto ao Crea-RJ, atestado Farmanguinhos, histórico Sicaf, inscrição Crea-MG) : peças 30 a 49

	E. Exame Técnico

	Item a: apresentação, por parte da licitante vencedora, HLM Manutenção e Serviços Industriais Ltda. EPP (CNPJ 13.011.016/0001-41) , de atestado de capacidade técnica exigido como condição de habilitação pelo edital do Pregão Eletrônico 96/2016, com informações divergentes daquelas declaradas pelos emitentes originais, tanto em relação ao atestado averbado no Crea-RJ, quanto ao fornecido pelo Grupamento de Apoio de Barbacena, o que pode configurar fraude a licitação;
Fundamento legal ou jurisprudencial: art. 90 da Lei 8.666/1993; art. 7º da Lei 10.520/2002.
Contextualização:
3.	Segundo a representante, a HLM teria apresentado, no âmbito do Pregão Eletrônico 96/2016, um atestado duvidoso com dois aspectos que demonstrariam que o documento teria sido adulterado. O primeiro refere-se à quantidade de 23 funcionários mencionada no atestado, e o segundo relaciona-se ao prazo de execução do contrato. A quantidade de 23 funcionários seria incompatível com o valor mensal do contrato (R$ 32.250,00) , fato esse que não teria sido observado pela comissão de licitação de Farmanguinhos.
4.	Além disso, o prazo de execução mencionado no referido atestado diverge das datas constantes do acervo do Crea-RJ. O período que consta no atestado apresentado à Farmanguinhos foi 18/3/2012 a 15/9/2015, ao passo que o informado na Certidão de Acervo Técnico (CAT) 46215/2016 diverge dessa informação – peça 1, p. 3-5.
Manifestação do órgão/entidade (peça 51) :
	a) incialmente, alega que está respondendo a oitiva sem ter tido acesso à representação e às duas instruções anteriores;
	b) afirma que o requisito de qualificação técnico-operacional estava no item 8.7 do edital do certame (transcrito à peça 53, p. 3-5) e que está em perfeita harmonia com o disposto na norma vigente a época (IN SLTI 2/2008) ;
	c)  não restam dúvidas de que a finalidade do referido item foi buscar a comprovação de que a licitante possuía experiência mínima de três anos na prestação dos serviços objeto da contratação, com número mínimo de vinte postos, de modo a evitar a contratação de empresas inexperientes;
	d) observados os documentos apresentados pela HLM, por meio eletrônico, o pregoeiro habilitou a referida empresa, valendo-se apenas da análise de um dos dois atestados apresentados, expedido pela empresa Rio de Janeiro Refrescos Ltda., por meio do qual foi possível atestar os requisitos apontados anteriormente, uma vez que o atestado apresentou o total de 23 funcionários;
	e) o atestado em questão, apresentado por meio do portal Comprasnet, foi entregue em cópia reprográfica com autenticação cartorária, (anexo IV) , “não havendo que se falar e/ou concluir, a priori, que trata-se de documento falso”;
	f) em denúncia apresentada por outra pessoa jurídica, no corrente ano de 2019, foi suscitada dúvida em relação aos atestados de capacidade técnica apresentados no referido certame, sendo que foi solicitada manifestação à contratada (HLM) , que alegou o seguinte:
f.1) que foram emitidos três atestados pela empresa Rio de Janeiro Refrescos Ltda., no dia 6/5/2016, sendo dois atestados com período de vigência de 16/3/2012 a 15/9/2013 e um atestado no período de 16/3/2012 a 15/9/2015, e que era pra ter sido emitido apenas dois atestados, um com a indicação do quantitativo de funcionários e outro sem a indicação de quantitativo, ambos com período de 16/2/2015 a 15/9/2015, mas que, por equívoco de digitação, os atestados foram emitidos com datas até “15/05/2013” (sic) , motivo pelo qual solicitou-se ajuste, tendo em razão disso sido emitido um novo atestado com vigência até 15/9/2015 (apresentado na habilitação) ;
f.2) além disso, apenas um teria sido registrado junto ao Crea, o que contém vigência de 16/2/2012 a 15/9/2013, razão pela qual era intenção da HLM juntar os dois atestados no momento da habilitação, o que não ocorreu, por equívoco na digitalização dos documentos, o que não trouxe prejuízo ao certame, uma vez comprovada sua capacidade técnica e operacional e, portanto, inexistindo fundamentos na denúncia apresentada pela empresa SIE;
f.3) as notas fiscais comprovam que os serviços foram executados pela HLM;
f.4) de igual forma, existiria irregularidade na quantidade de funcionários relacionados nos atestados, uma vez que “eram colocados à disposição do cliente para execução dos serviços por demanda (doc. 07) , o total de 23 funcionários, que englobavam: 03 mecânicos, 03 eletricistas, 01 torneiro, 03 caldeireiros, 03 soldadores, 02 montadores, 04 pintores e 04 operadores de caldeira”;
	g) a denúncia também indica que há procedimento administrativo no Crea-RJ, mas a entidade não tem conhecimento da decisão lá adotada;
	h) a entidade contatou a empresa emissora do atestado encaminhado pela empresa HLM na fase de habilitação, tendo recebido a confirmação do Sr. Nilson Carvalho (“Confirmo novamente a execução dos trabalhos pela empresa Servcal, conforme atestado assinado!”) , estando em anexo cópia da mensagem eletrônica;
	i) após o recebimento do Ofício 688/2019, foram realizadas consultas internas com o serviço de compras e o setor requisitante da contratação, cujas respostas constituem o anexo VII desse ofício;
 	j) entende que não restaram indícios de irregularidade no atestado que ensejem a adoção de qualquer medida da entidade em relação ao Contrato 6/2017;
	k) por fim, contextualizou o objeto da contratação e informou que o contrato vem sendo executado de forma satisfatória pela HLM.
Manifestação da sociedade empresária HLM (peça 29) :
	a) por ocasião do Pregão Eletrônico 96/2016, foram apresentados, para fins de qualificação técnica da empresa, dois atestados: a.1) atestado de capacidade técnica emitido pela empresa Rio de Janeiro Refrescos Ltda. em 6/5/2016, referente ao período de 16/3/2012 até 15/9/2015, relativo à prestação de serviços continuados de operação, manutenção preventiva e corretiva e análise/controle em duas caldeiras, [...], com a disponibilização do total de 23 funcionários para execução dos serviços; a.2) atestado de capacidade técnica emitido pela empresa IFF Essências e Fragrâncias Ltda. em 5/4/2016, referente ao período de 5/2/2014 a 4/4/2016, para prestação de serviços continuados de operação, manutenção preventiva e corretiva e análise/controle de combustão de uma caldeira, [...];
	b) igualmente, foi apresentada a Certidão de Acervo Técnico 46215/2016, relativa a serviços executados junto à empresa Rio de Janeiro Refrescos Ltda., no período de 16/3/2012 a 15/9/2013, cujo atestado, no momento da digitalização dos documentos, por equívoco, não restou digitalizado à primeira página, apenas a segunda, na qual consta apenas o selo do registro no Crea-RJ, acompanhada da CAT acima especificada; apesar do equívoco, não foi apresentado qualquer documento falso;
	c) alega que, no mesmo dia (6/5/2016) , a empresa Rio de Janeiro Refrescos Ltda. emitiu três atestados [em nome da Cal-Serv, antigo nome da HLM], sendo dois atestados com período de vigência de 16/3/2012 a 15/9/2013 e um atestado no período de 16/3/2012 a 15/9/2015;
	d) afirma que deveriam ser emitidos dois atestados – um com a indicação do quantitativo de funcionários disponibilizados para a execução do serviço e outro sem essa indicação – ambos com o período de 16/2/2012 a 15/9/2015, entretanto, por equívocos de digitação, os atestados foram emitidos com datadas até 15/9/2013, motivo pelo qual foi requisitado seu ajuste, tendo sido, em razão disso, emitido um terceiro atestado com vigência até 15/9/2015 (o qual foi apresentado na habilitação da Fiocruz) ;
	e) apesar de terem sido emitidos três atestados, apenas um foi registrado no Crea-RJ – aquele que contém a vigência até 15/9/2013, razão pela qual era a intenção registrar os dois atestados no certame de Farmanguinhos para comprovar o pleno atendimento das exigências de habilitação;
	f) no âmbito da Tomada de Preços 1/GAP-BQ/2017, promovido pelo Grupo de Apoio de Barbacena do Comando da Aeronáutica, foram apresentados: f.1) CAT 42215/2016, emitido em 9/6/2016; f.2) atestado emitido pela Rio de Janeiro Refrescos em 6/5/2016, com a descrição dos serviços constantes na CAT 42215/2016, para o período de 16/3/2012 a 15/9/2013, sem a indicação do número de postos; f.3) outros CATs e atestados, não relevantes para a presente discussão;
	g) alega que não houve falsificação do atestado, o que seria comprovado por meio das notas fiscais expedidas pela Rio de Janeiro Refrescos (peça 35) ;
	h) do mesmo modo, quanto ao número de funcionários, inexiste irregularidade, porquanto “eram colocados à disposição do cliente para execução dos serviços por demanda, o total de 23 funcionários, que englobavam 03 mecânicos, 03 eletricistas, 01 torneiro, 03 caldereiros, 03 soldadores, 02 montadores, 04 pintores e 04 operadores de caldeira” (peça 36) ;
	i) aponta que a relação entre o grupo Serv-Cal e a empresa Rio de Janeiro Refrescos Ltda. existe desde 11/1/2008, tendo sido os primeiros contratos de prestação de serviços (peças 37 a 39) firmados com a empresa Serv-Cal Comércio de Peças e Acessórios para Caldeiras Ltda., inscrita no CNPJ 27.206.655/0001-77;
	j) posteriormente, passaram a ser executados pela empresa Serv-Cal Manutenção e Montagem Industrial Ltda. (CNPJ 13.011.016/0001-41) , que posteriormente mudou sua razão social para HLM Manutenção e Serviços Industriais Ltda. EPP, a qual, após a emissão do contrato de 2012, passou a executar os serviços mediante a expedição de pedidos de compra (peça 41) ;
	k) assim, o histórico de prestação de serviços também pode ser comprovado pelos atestados emitidos (peça 42) ;
	l) na sequência, a HLM passa a defender a regularidade da sua habilitação no âmbito do pregão de Farmanguinhos, citando o item 8.7 e seus subitens, alegando que os atestados apresentados (mencionados no item ‘a’ deste tópico) , relevando o fato de o atestado emitido pela Rio de Janeiro Refrescos Ltda. não se refletir no respectivo CAT, uma vez que, de acordo com a jurisprudência desta Corte (Acórdão 279/1998-TCU-Plenário; Acórdão 128/2012-TCU-Segunda Câmara e Acórdão 655/2016-TCU-Plenário) , não é regular a exigência de registro de atestado de capacidade técnico-operacional no Crea;
	m) argumenta ainda, que o atestado que embasa o referido CAT, apesar de não ter sido apresentado no certame, poderia ter sido apresentado à Administração em diligência, para suprir o documento faltante (Acórdão 1795/2015-TCU-Plenário; Acórdão 3615/2013-TCU-Plenário; Acórdão 3418/2014-TCU-Plenário) ;
	n) afirma que a controvérsia gira em torno da incompatibilidade entre o período de execução constante no atestado e aquele apontado no respectivo CAT, e apresenta jurisprudência que busca comprovar a falha em questão (Acórdão 357/2015-TCU-Plenário, relator Min. Bruno Dantas) e doutrina de Marçal Justen Filho, tratando, na sequência, do princípio da proporcionalidade e da questão do excesso de formalismo;
	o) trata, em seguida, da regularidade da habilitação no âmbito da Tomada de Preços da organização militar já mencionada, sobre a qual deixará de fazer análise porquanto não havia suspeita de apresentação de documento adulterado naquela licitação (peça 29, p. 13-18) ;
	p) requer, na seção VI – DOS PEDIDOS, item ‘a’, o ingresso nos autos, sem apresentar, no entanto, qualquer argumento acerca desse pedido; e
	q) ao final, requer seja reconhecida a ausência de irregularidades nos certames mencionados, bem como a má-fé da ora representante, o julgamento pela improcedência desses autos e o seu arquivamento.
Análise:
5.	Primeiro, passa-se à análise dos argumentos apresentados por Farmanguinhos. Com relação à informação de que não teria tido acesso às peças mencionadas na sua manifestação (item ‘a’) , cabe informar que, durante a realização dessa instrução, foram encaminhados à entidade os documentos e foi questionado se havia interesse em nova manifestação. A entidade, então, encaminhou o Memo 131/2019 – DIR/FAR (peça 57) , que apenas reiterou o conteúdo do Memo 105/2019 – DIR/FAR (peça 53) .
6.	Com relação aos argumentos dos itens ‘b’ e ‘c’, não se questiona a sua finalidade e intenção. No entanto, com relação aos argumentos ‘d’, ‘e’ e ‘f’, verifica-se que houve falha na análise por parte do pregoeiro e sua equipe de apoio.
7.	O art. 11 da IN/SLTI 2/2008, vigente à época do certame, e que embasou o item 8.7 do edital dispõe o seguinte:
Art. 11. A contratação de serviços continuados deverá adotar unidade de medida que permita a mensuração dos resultados para o pagamento da contratada, e que elimine a possibilidade de remunerar as empresas com base na quantidade de horas de serviço ou por postos de trabalho.
§ 1º Excepcionalmente poderá ser adotado critério de remuneração da contratada por postos de trabalho ou quantidade de horas de serviço quando houver inviabilidade da adoção do critério de aferição dos resultados.
§ 2º Quando da adoção da unidade de medida por postos de trabalho ou horas de serviço, admite-se a flexibilização da execução da atividade ao longo do horário de expediente, vedando-se a realização de horas extras ou pagamento de adicionais não previstos nem estimados originariamente no instrumento convocatório.
8.	O art. 19, § 8º, da mesma IN estabelece a questão relativa ao número de postos:
§ 8º  Quando o número de postos de trabalho a ser contratado for igual ou inferior a 40 (quarenta) , o licitante deverá comprovar que tenha executado contrato (s) com um mínimo de 20 (vinte) postos.  (Incluído pela Instrução Normativa nº 6, de 23 de dezembro de 2013 e retificado conforme redação publicada na página 86 da Seção 1 do DOU nº 68, de 9 de abril de 2014) 
9.	A quantidade de postos que a norma em questão trata refere-se a postos de trabalho fixos, ou seja, com dedicação exclusiva, como é o caso do Pregão Eletrônico 96/2016, com descrição dos postos claramente definida nos itens 7.13 e 7.14 do termo de referência do edital (peça 43, p. 39-40) :
7.1.3 Equipe de Manutenção- Estima-se que para a execução das atividades diárias de Manutenção e Operação no Sistema de Geração e Distribuição de Vapor, a CONTRATADA deve disponibilizar equipe com dedicação exclusiva (residente) composta de, no mínimo 01 (um) Técnico Líder de Manutenção com (registro no CREA/RJ, especialidade em soldas e com NR-13 CALDEIRAS E VASOS DE PRESSÃO) , trabalhando no horário de 08:00 as 17:00 de segunda a sexta para execução das atividades diárias de manutenção, e 04 (quatro) Mecânicos de Manutenção com (curso de Mecânica Industrial, e com NR-13 CALDEIRAS E VASOS DE PRESSÃO) , para execução dos serviços de Manutenção, em todos os equipamentos do Sistema, todos os dias, de segunda à domingo, durante 24 (vinte e quatro) horas por dia, nos horários de 06:00 as 18:00 e das 18:00 as 06:00 em regime de plantão de 12 horas por 36 horas.
7.1.4 Equipe de Operação - Estima-se que para a execução das atividades diárias de Manutenção e operação no Sistema de Geração e Distribuição de Vapor ACONTRATADA deve disponibilizar equipe com dedicação exclusiva (residente) composta de04 (quatro) Operadores de Caldeira com habilitação técnica (NR-13 CALDEIRAS E VASOS DE PRESSÃO) para execução dos serviços de Operação, em todos os equipamentos do Sistema todos os dias, de segunda à domingo, durante 24 (vinte e quatro) horas por dia, nos horários de 06:00 as 18:00 e das 18:00 as 06:00 em regime de plantão de 12 horas por 36 horas.
10.	A esses nove empregados em regime de dedicação exclusiva soma-se, ainda, o engenheiro mecânico (responsável técnico) , mencionado no item 7.1.1 do termo de referência (peça 43, p. 39) . Conforme a ata do certame (peça 4) , o valor anual da mão de obra (item 1) foi negociado a R$ 812.079,36, para uma equipe de dez empregados (sendo nove em dedicação exclusiva) , o que perfaz um valor mensal de R$ 67.673,28, resultando em uma média mensal de R$ 6.767,33 por empregado.
11.	O atestado apresentado pela licitante HLM, e que foi considerado para fins de habilitação, possui valor mensal de R$ 32.250,00 para 23 funcionários (R$ 1.402,17) , ou seja, comparando-se com as quantidades e valores apontados no item anterior, resta evidente que o número de 23 funcionários indicado no atestado da Rio de Janeiro Refrescos Ltda. não se referia a “postos de trabalho”, nos termos exigidos no artigo 19, § 8º, da IN SLTI 2/2008, mencionado no item 8.7 do edital, uma vez que, considerando o custo por funcionário, com a qualificação exigida para a prestação desse tipo de serviço, um contrato assim seria inexequível, ainda que considerados os valores salariais de 2012 a 2015, conforme versão do atestado apresentado no âmbito do certame de Farmanguinhos.
12.	Diante de tal situação, caberia ao pregoeiro e sua equipe de apoio diligenciar e verificar essa questão, de onde restaria esclarecido que o contrato com a empresa Rio de Janeiro Refrescos Ltda. não se referia a “postos de trabalho”, mas a um contrato de prestação de serviços sob demanda, ainda que continuado, como informado pela HLM à Farmanguinhos (“eram colocados à disposição do cliente para execução dos serviços por demanda”) e pela HLM nesses autos (item ‘h’ da manifestação da HLM) .
13.	As próprias notas fiscais apresentadas pela HLM (peça 35) , com valores que variam mês a mês, indicam essa situação de prestação de serviço sob demanda, ou seja, sem dedicação exclusiva, o que não se coaduna com o conceito de “posto de trabalho” tratado na IN SLTI 2/2008. 
14.	Ademais, a tabela de indicação dos profissionais apresentada pela HLM (peça 36) , sem data e sem indicação a respeito do número da requisição de compras a que se refere (embora com uma logomarca da empresa Rio de Janeiro Refrescos Ltda.) , traz a indicação de que todos os 23 funcionários trabalham sob demanda, sendo que, ao final, consta a seguinte observação: “As especialidades Montador, Torneiro e Pintor foram acrescidas na tabela. Pois atualmente, este é o quadro.”
15.	A prestação de serviços sob demanda sequer exige vínculo empregatício com a empresa fornecedora, uma vez que os trabalhadores serão por ela chamados somente quando houver demanda por parte da empresa contratante do serviço. Tal situação faz diferença para fins de comprovação da capacidade operacional da licitante, inclusive quanto aos valores contratados.
16.	Desse modo, não resta outra conclusão possível senão no sentido de que, ainda que o atestado possa se referir ao período de três anos exigido no edital, não comprova a execução de contrato com 20 postos de trabalho, mencionados no item 8.7.7 do edital, ao citar o artigo 19, § 8º, da IN SLTI 2/2008, embora o dispositivo editalício tenha utilizado a expressão “empregados”.
17.	Cabe ressaltar que, apesar de a IN SLTI 2/2008 ter sido substituída pela IN MPOG 5/2017, a exigência de comprovação de três anos de experiência foi mantida, e, para contratações de serviços por postos de trabalho, a exigência de comprovação de execução de contrato com 20 postos foi modificada para “número de postos equivalentes ao da contratação”, ou seja, para a qualificação técnico-operacional em licitações de serviços para execução por meio de postos de trabalho exige-se a comprovação de execução de contrato similar (de postos de trabalho) . As exigências são detalhadas no Anexo VII-A da IN MPOG 5/2017:
10.6. Na contratação de serviço continuado, para efeito de qualificação técnico-operacional, a Administração Pública poderá exigir do licitante:
...
c) no caso de contratação de serviços por postos de trabalho: 
...
c.2. quando o número de postos de trabalho a ser contratado for igual ou inferior a 40 (quarenta) , o licitante deverá comprovar que tenha executado contrato (s) em número de postos equivalentes ao da contratação. 
10.7. No caso de contratação de serviços por postos de trabalho (alínea “c” do subitem 10.6) , será aceito o somatório de atestados que comprovem que o licitante gerencia ou gerenciou serviços de terceirização compatíveis com o objeto licitado por período não inferior a 3 (três) anos;
18.	De outra banda, o outro atestado apresentado pela HLM no Pregão Eletrônico 96/2016 (peça 22, p. 30) , emitido pela empresa IFF Essências e Fragrâncias Ltda. refere-se a um período de 26 meses (inferior aos três anos exigidos) e não indica qualquer número de postos de trabalho – mas possui valor mensal de R$ 32.145,00, o que não possibilitaria tratar-se de contrato com 20 ou mais postos de trabalho, em razão da análise apontada nos itens 10 e 11. Desse modo, o atestado da IFF Essências e Fragrâncias Ltda. igualmente não serviria para fins da comprovação exigida no item 8.7.7 do edital do certame.
19.	Conclui-se, portanto, que a habilitação da licitante HLM Manutenção e Serviços Industriais Ltda. EPP foi irregular, à medida que os dois atestados por ela apresentados não se prestam a comprovar a exigência contida no item 8.7 do edital, em especial o contido no subitem 8.7.7, por força do artigo 19, § 8º, da IN SLTI 2/2008 nele mencionado e vigente à época.
20.	Destaca-se que, para fins dessa análise, não foi considerada a discrepância entre a versão do atestado emitida pela Rio de Janeiro Refrescos Ltda. e os dados da versão do atestado que embasou o CAT apresentado, uma vez que o Tribunal entende que a exigência de registro junto ao Crea é irregular, nos termos do Acórdão 128/2012-TCU-Segunda Câmara (rel. Ministro José Jorge) e do Acórdão 655/2016-TCU-Plenário (rel. Ministro Augusto Sherman) , fato esse que enseja a expedição de ciência à entidade, de modo a evitar a repetição em futuros certames.
21.	Atualmente, o Contrato 6/2017, firmado entre a HLM e Farmanguinhos, está no segundo termo aditivo, com vigência de 6/3/2019 a 6/3/2020 (peça 21, p. 1) . Em que pese a informação prestada pela Farmanguinhos no sentido de que a empresa contratada vem prestando o serviço adequadamente, o contrato decorre de falha insanável, no sentido de que a empresa foi contratada indevidamente, uma vez que, com os documentos apresentados pela licitante, ela não poderia ter sido efetivamente habilitada.
22.	No entanto, de modo a não ocasionar uma solução de continuidade para a Administração, entende-se adequado permitir a execução do contrato até o término da vigência desse termo aditivo, expedindo-se determinação à Farmanguinhos que se abstenha de prorrogar o Contrato 6/2017, firmado com a sociedade empresária HLM Manutenção e Serviços Industriais Ltda. EPP.
23.	Com relação ao ponto central desta representação, quer seja, a possível falsificação de atestado, cabe destacar que a empresa Rio de Janeiro Refrescos Ltda. ainda mantém contrato com a HLM, de modo que suas manifestações são, no mínimo, suspeitas, e devem ser avaliadas com cautela.
24.	Cabe ressaltar que os atestados apresentados pela HLM em conjunto com sua manifestação (peça 33) apresentam algumas inconsistências, como, por exemplo, a grafia do trecho “Total de funcionários: 23” em tipografia claramente diversa do resto do atestado, às páginas 1 e 4, bem como o fato de que o espaço entre o parágrafo anterior à expressão “Total de funcionários: 23” e o espaço seguinte ser exatamente o mesmo, seja nos atestados com a expressão “Total de funcionários: 23” (peça 33, p. 1 e 4) seja no atestado sem tal expressão (peça 33, p. 3) , o que poderia ser explicado pela inserção a posteriori da referida expressão.
25.	Igualmente soa estranho o fato de a empresa Rio de Janeiro Refrescos Ltda. ter emitido três atestados para o mesmo contrato no mesmo dia, dois com período menor (até 15/9/2013) e um com período maior (até 15/9/2015) , sendo que, para os atestados com período menor, um deles indica o total de funcionários e outro não indica. Tal fato é deveras estranho, na medida em que um atestado que comprova algo maior com certeza atenderia o exigido no atestado menor (“quem pode mais pode menos”) , bem como o fato de indicar o número de funcionários numa versão e não indicar noutra também não se mostra lógico, e, ainda, o registro do atestado de menor período junto ao Crea, em vez daquele com período completo.
26	No entanto, dadas as respostas obtidas nos autos, a avaliação conclusiva acerca da suscitada falsificação de documentos somente poderia ser confirmada com uma perícia dos documentos originais, o que não se mostra viável nestes autos – em que pesem as considerações acima a respeito dos fatos.
27.	Diante do exposto, os elementos constantes dos autos permitem, desde já, a avaliação quanto ao mérito da presente representação como parcialmente procedente. Será proposta, portanto, a realização de determinação e de ciência, na forma descrita nesta instrução.

	F. Impacto dos Encaminhamentos Propostos

	Haverá impacto relevante na entidade e/ou na sociedade, decorrente dos encaminhamentos propostos?
	Sim

	Análise:
28.	No que concerne à determinação ora proposta, entende-se que haverá tempo para a realização do devido procedimento licitatório, uma vez que o atual contrato, por meio do segundo termo aditivo, possui vigência até 6/3/2020.

	G. Pedido de Ingresso aos Autos e de Sustentação oral

	Há pedido do representante de ingresso aos autos?
	Sim

	Análise:

	29.	Quanto ao pedido de ingresso formulado por HLM Manutenção e Serviços Industriais Ltda. EPP como parte interessada no presente processo (peça 29, p. 18) , propõe-se o seu indeferimento, pois não demonstrou sua razão legítima para intervir nos autos, nem a possibilidade de lesão a direito subjetivo próprio, à luz do art. 146 do Regimento Interno/TCU c/c o art. 2º, § 2º, da Resolução-TCU 36/1995, com redação dada pelo art. 1º da Resolução-TCU 213/2008.

	Há pedido de sustentação oral?
	Não

	H. Processos Conexos e Apensos

	Há processos conexos noticiando possíveis irregularidades na contratação ora em análise?
	Não

	Há processos apensos?
	Não

	I. Proposta de Encaminhamento

	30.	Em virtude do exposto, propõe-se:
30.1.	conhecer da representação, satisfeitos os requisitos de admissibilidade constantes no art. 113, § 1º, da Lei 8.666/1993, c/c os arts. 235 e 237, inciso VII, do Regimento Interno deste Tribunal, e no art. 103, § 1º, da Resolução - TCU 259/2014;
30.2.	no mérito, considerar a presente representação parcialmente procedente;
30.3.	determinar ao Instituto de Tecnologia em Fármacos – Farmanguinhos, com fundamento no art. 250, inciso II, do Regimento Interno/TCU, que se abstenha de prorrogar o Contrato 6/2017, firmado com a sociedade empresária HLM Manutenção e Serviços Industriais Ltda. EPP, em decorrência da falha ocorrida na fase de habilitação do Pregão Eletrônico 96/2016, especificamente quanto ao item 8.7.7 do edital, infringindo o art. 3º da Lei 8.666/1993 e o artigo 19, § 8º, da IN SLTI 2/2008, e encaminhe ao TCU, no prazo de trinta dias após a ciência da decisão, plano de ação com vistas à realização de nova contratação que virá a substituir o Contrato 6/2017;
30.4.	dar ciência ao Instituto de Tecnologia em Fármacos – Farmanguinhos, com fundamento no art. 7º da Resolução – TCU 265/2014, sobre a seguinte impropriedade/falha, identificada no Pregão Eletrônico 96/2016, para que sejam adotadas medidas internas com vistas à prevenção de ocorrência de outras semelhantes:
	a) a exigência de comprovação de aptidão técnica devidamente registrada junto ao Conselho Regional de Engenharia e Agronomia, dando conta de que a empresa interessada já desenvolveu serviços idênticos/semelhantes ao previsto no objeto do edital, verificada no item 8.7.1 do instrumento convocatório, contraria a Resolução 1.025/2009 do Conselho Federal de Engenharia e Agronomia, bem como a jurisprudência deste Tribunal, a exemplo do Acórdão 128/2012-TCU-Segunda Câmara e do Acórdão 655/2016-TCU-Plenário;
30.5.	indeferir o pedido formulado por HLM Manutenção e Serviços Industriais Ltda. EPP, de ser considerado como parte interessada, mas lhe autorizando, caso requeira, vista e cópia às peças não sigilosas dos presentes autos após a prolação da deliberação de mérito dos presentes autos;
30.6.	informar ao Instituto de Tecnologia em Fármacos – Farmanguinhos, à sociedade empresária HLM Manutenção e Serviços Industriais Ltda. EPP e ao representante que o conteúdo da deliberação que vier a ser proferida poderá ser consultado no endereço www.tcu.gov.br/acordaos; e
30.7.	arquivar os presentes autos, nos termos do art. 169, inciso V, do Regimento Interno/TCU, sem prejuízo de que a Selog monitore a determinação supra.

	É o relatório.

Paulo Simões Correia Furchi (28.268/OAB-RJ) e outros, representando HLM Manutenção e Serviços Industriais Ltda.

Não atuou.

REPRESENTAÇÃO. INEXISTÊNCIA DE INTERESSE PÚBLICO A TUTELAR. FALHAS IDENTIFICADAS NO ATO CONVOCATÓRIO. PROCEDÊNCIA PARCIAL. CIÊNCIA À ENTIDADE JURISDICIONADA.

REPRESENTAÇÃO (REPR)

Secretaria de Controle Externo de Aquisições Logísticas (Selog).

Tratam os autos de representação a respeito de possíveis irregularidades ocorridas no Instituto de Tecnologia em Fármacos – Farmanguinhos, no âmbito do Pregão Eletrônico 96/2016, que teve por objeto a contratação de serviços contínuos de operação e manutenção sistemática, não-sistemática e preditiva do sistema de Geração Distribuição de Vapor, Caldeiras Categoria B e Vasos de Pressão, instalados nas dependências da entidade, no montante estimado de R$ 1.426.717,61.
O certame foi dividido em itens, dos quais o item 1 era destinado à instalação/manutenção dos equipamentos industriais e o item 2, referia-se a peças/acessórios dos equipamentos, oficina e manutenção.
A representação está fundada na existência de suposto vício na fase de habilitação do certame, caracterizado pela utilização pela licitante vencedora do certame (HLM Manutenção e Serviços Industriais Ltda.) de atestado de capacidade técnica adulterado em relação à quantidade de funcionários mencionados e em relação ao prazo da contratação a que se refere.
A licitação foi aberta no dia 6 de dezembro de 2016 e o respectivo contrato foi assinado em 10/2/2017 (peça 8) . Referida contratação, de natureza continuada, já foi prorrogada duas vezes. O último termo aditivo foi assinado em 28/2/2019, com vigência entre 6/3/2019 a 6/3/2020. 
A representante pretende que este Tribunal determine a imediata rescisão contratual, a aplicação da sanção mais severa prevista no ato convocatório à empresa contratada e determine a realização de novo procedimento licitatório. 
Em sua instrução, a Secretaria de Controle Externo de Aquisições Logísticas propôs o conhecimento da representação para julgá-la parcialmente procedente, sugerindo o encaminhamento de determinação à entidade para que se abstenha de prorrogar a contratação questionada e de ciência acerca da falha identificada no ato convocatório, relacionada à exigência de comprovação de aptidão técnica devidamente registrada junto ao Conselho Regional de Engenharia e Agronomia (item 8.7.1) , que contraria a Resolução 1.025/2009 do Conselho Federal de Engenharia e Agronomia, bem como a jurisprudência deste Tribunal, a exemplo do Acórdão 128/2012-TCU-Segunda Câmara e do Acórdão 655/2016-TCU-Plenário.
Além disso, a unidade técnica sugeriu fosse indeferido o pedido formulado pela empresa contratada de ser considerada parte interessada nos autos, sem prejuízo de que seja a ela autorizada, caso requeira, vista e cópia das peças não sigilosas do processo, após a prolação da deliberação de mérito.
Feito esse breve histórico, passo ao exame de mérito da presente representação. 
No mérito, discordo da unidade técnica. Não há nos autos indícios suficientes para corroborar a afirmação da representante de que houve adulteração do atestado de capacidade técnica apresentado pela empresa vencedora do certame, nem que o mesmo não atendia aos requisitos expressamente delimitados pelo edital. 
A entidade jurisdicionada esclareceu que a empresa HLM foi habilitada no certame utilizando o atestado subscrito pela Rio de Janeiro Refrescos Ltda., que atendia os requisitos estabelecidos no ato convocatório, já que comprovava 3 anos de experiência e número de funcionários superior ao exigido no item 8.7.7 do edital, segundo o qual:
8.7.7. O (s) atestado (s) deverá (ão) comprovar, ainda, que a licitante tenha executado contrato com o mínimo de 20 (vinte) empregados, nos termos do artigo 19° § 8° da IN CLTI MPOG n°02/2008. 
Ainda que se pudesse questionar a diretriz acima fixada, já que o normativo legal mencionado no item editalício fala em postos de serviço e não de número de empregados, tal questão não foi suscitada na época própria pelo representante, então licitante, ou por nenhum outro licitante, mediante o instrumento da impugnação ao edital, não obstante a clara falha do edital.
Entendo que foi o próprio edital quem gerou a dúvida ora suscitada pelo representante. Entretanto, o pregoeiro atuou nos exatos termos do ato convocatório, em cumprimento ao princípio da vinculação ao instrumento convocatório, motivo pelo qual habilitou a empresa HLM no certame.
A Farmanguinhos, em suas informações, informou que após a denúncia apresentada diligenciou à entidade emissora do atestado, que confirmou o conteúdo ali existente como válido, conforme documento acostado aos autos à peça 55, p. 5.
Quanto à falsificação de documentos suscitada pelo representante, concordo com a unidade técnica de que tal fato somente poderia ser confirmado com uma perícia dos documentos originais, o que não se não se mostra viável nestes autos.
Não obstante isso, e mesmo diante da eventualidade de uma indevida habilitação, não vejo nos autos risco de lesão ao interesse público pelas questões aqui tratadas, requisito essencial para que se considerem procedentes representações desta espécie.
Ressalto que não se inclui entre as competências constitucionais do TCU a prolação de provimentos jurisdicionais reclamados por particulares para a salvaguarda de seus eventuais direitos e interesses subjetivos juridicamente tutelados.
Conforme assente na jurisprudência deste Tribunal, a procedência das representações formuladas com base no art. 113, § 1º, da Lei 8.666/1993 deve ser fundada no resguardo do interesse público, de forma a evitar a atuação do TCU na defesa de interesses meramente individuais junto à Administração Pública. Nesse sentido, os Acórdão 1620/2017-TCU-Segunda Câmara, 2.321/2015-TCU-Plenário, 2.082/2014-TCU-2ª Câmara, 283/2014-TCU-1ª Câmara, 3.273/2013-TCU-Plenário, 5.826/2012-TCU-2ª Câmara, 1.245/2012-TCU-1ª Câmara e 48/2012-TCU-Plenário.
A vantajosidade da contratação em exame pode ser identificada na proposta da empresa HLM, vencedora no certame, com o valor de R$ 1.080.059,36 (peça 8) , abaixo da estimativa de preços constante do ato convocatório, qual seja, R$ 1.426.717,61 (peça 3, p. 1) .
A proposta da representante para o item 1 foi desclassificada, por haver sido considerada inexequível, conforme ata constante dos autos à peça 1, p. 27-38. Na etapa de lances para o item 2, a representante não logrou apresentar a menor proposta, tendo cotado o item a R$ 486.500,00 contra os R$ 267.980,00, obtidos pela administração por intermédio da proposta da empresa HLM.
Além disso, noto que na licitação em apreço foi observada a devida competitividade, haja vista a participação de sete licitantes, todas classificadas para a etapa de lances, da qual participaram ativamente.
Conforme informações recebidas pela entidade jurisdicionada, o contrato vem sendo executado “...de forma regular e satisfatória, não havendo que se falar, até a presente data, de eventuais falhas e/ou imperfeições que pudessem macular a consecução do objeto contratual pela HLM...”.
Importante, ainda, destacar a complexidade dos serviços que envolvem a contratação questionada, que dão suporte à produção de medicamentos, sob o controle do Ministério das Saúde, e que não podem sofrer solução de continuidade, conforme evidenciado nas informações prestadas pela entidade jurisdicionada (peça 53, p. 9-10) .
Assim, eventual decisão do TCU atenderia mais aos interesses privados da representante do que ao interesse público, da Administração. Entretanto, para a defesa daqueles, o Poder Judiciário é o foro adequado, não o TCU.
A despeito, pois, de a representante poder se valer do art. 113, § 1º, da Lei 8.666, de 1993, para a eventual arguição de irregularidade no processo licitatório, não cabe transformar o TCU em mera instância recursal administrativa, ainda mais passados três anos da licitação questionada.
Conforme asseverado no Acórdão 4911/2015-TCU-Primeira Câmara, da relatoria do Min. Walton Alencar Rodrigues, não se pode admitir que o desfazimento do ato administrativo maculado provoque prejuízo ao interesse público superior ao que se quer proteger.
Elucidativos os argumentos expendidos no voto condutor do mencionado julgado, que se adequam perfeitamente a este caso concreto, cujo excerto passo a transcrever, in litteris:
Ressalto que na avaliação da infração aos princípios constitucionais, necessário se faz verificar se a revisão do ato administrativo pleiteada não contrariaria outro princípio constitucional. No caso concreto, iria de encontro ao princípio da proporcionalidade entre a anulação do ato que desclassificou a Empresa IT Alimentos Ltda. EPP do certame e o risco de dano ao erário, ante a baixíssima materialidade da diferença entre as propostas das licitantes, tanto em valores absolutos, quanto no contexto desta contratação da monta de 15 milhões de reais anuais.
O princípio da proporcionalidade ou da razoabilidade requer o equilíbrio entre os meios e os fins, ou seja, entre as medidas administrativas e seus objetivos, tendo em vista sempre o atendimento ao interesse público. Por esse princípio, a atuação do poder público não pode ocasionar um dano maior que aquele que objetiva combater com a medida administrativa.
O retorno da licitação à fase de classificação das propostas se oporia também ao princípio da eficiência da administração pública, que visa à obtenção do melhor resultado com a utilização racional dos meios. No caso em tela, o resultado da licitação, em termos de valor do contrato, não sofreria grande alteração se fosse novamente processada sua fase de classificação das propostas, pois a diferença de preço entre elas foi irrelevante. Ao contrário, haveria perda da eficiência devido às razões já expostas.
Portanto, mesmo sem a avaliação objetiva das consequências da eventual determinação para reversão dos atos praticados no caso em exame, é certo que essa medida feriria, no mínimo, o princípio da eficiência.
Este Tribunal tem entendido que, afastado seu interesse de agir com vistas a resguardar o interesse público, não há que se proteger o direito da representante, conforme Acórdão 2439/2013-TCU-Plenário e 2.426/2015-TCU-Plenário.
A despeito disso, a unidade técnica apontou uma falha no edital (item 8.7.1) , relacionada à exigência de comprovação de aptidão técnica devidamente registrada junto ao Conselho Regional de Engenharia e Agronomia, dando conta de que a empresa interessada já desenvolveu serviços idênticos/semelhantes ao previsto no objeto do edital, o que contraria a Resolução 1.025/2009 do Conselho Federal de Engenharia e Agronomia, bem como a jurisprudência deste Tribunal, a exemplo do Acórdão 128/2012-TCU-Segunda Câmara e do Acórdão 655/2016-TCU-Plenário.
Desse modo, julgo pertinente o encaminhamento de ciência ao Instituto de Tecnologia em Fármacos – Farmanguinhos, a fim de evitar em futuros procedimentos, a adoção de conduta similar.
	Ante o exposto, VOTO por que seja adotada a decisão que ora submeto à apreciação deste Colegiado.
Ministro VITAL DO RÊGO
Relator